【裁判字號】    98,重上,32
【裁判日期】    981110
【裁判案由】    分割共有物
【裁判全文】
臺灣高等法院臺中分院民事判決  98年度重上字第32號
上 訴 人即
承當訴訟人  乙○○○
                        之2
訴訟代理人  陳光龍律師
視同上訴人  甲○○
訴訟代理人  丙○○
視同上訴人  己○○
訴訟代理人  林錦隆律師
複 代 理人  李宗炎律師
被上訴人    丁○○○○○○○
上列當事人間請求分割共有物事件，上訴人對於民國97年12月12
日臺灣臺中地方法院95年度重訴字第394號第一審判決，提起上
訴，本院於98年10月20日言詞辯論終結，判決如下：
    主  文
原判決廢棄。
兩造共有坐落臺中市○○區○○段八三三地號、面積一八九四平
方公尺土地，同段八三四地號、面積一九七平方公尺土地准予合
併分割，其分割方法如附件二Ｂ案所示，即編號A部分面積二六
一平方公尺，分歸視同上訴人甲○○取得；編號B部分面積一○
五平方公尺，分歸上訴人乙○○○取得；編號C、D部分合併面積
一七二五平方公尺，由視同上訴人己○○與被上訴人蔡金雀（即
賴蔡金雀）按附件六原應有部分保持共有。但上訴人乙○○○應
以附件五所示各以新台幣萬陸仟肆佰拾陸元、新台幣陸拾肆
萬貳仟壹佰零陸元補償視同上訴人甲○○、己○○；被上訴人蔡
金雀（即賴蔡金雀）應以附件五所示各以新台幣捌仟佰柒拾柒
元、新台幣壹拾肆萬柒仟陸佰拾元補償視同上訴人甲○○、
己○○。
第一、二審訴訟費用由兩造按附件六原應有部分比例負擔。
    事實及理由
壹、程序方面：
一、按最高法院42年台上字第318號判例意旨謂：「共有物之分
    割，於共有人全體有法律上之利害關係，須共有人全體始得
    為之，故請求分割共有物之訴，屬於民事訴訟法第五十六條
    第一項所稱訴訟標的，對於共同訴訟之各人必須合一確定者
    ，共同訴訟人甲對於第二審判決提起上訴，係為有利益於共
    同訴訟人乙之行為，依同條項第一款之規定，其效力及於共
    同訴訟人乙，自應列共同訴訟人乙亦為上訴人」。查本件分
    割共有物訴訟，共有人共計戊○○、甲○○、己○○、蔡金
    雀（即賴蔡金雀）等四人，經第一審判決後，雖僅原審被告
    戊○○提起上訴，然揆諸首開說明，其效力自及於共同訴訟
    人即原審被告甲○○、己○○，即當事人欄應列甲○○等為
    視同上訴人，合先明。
二、又按訴訟繫屬中為訴訟標的之法律關係，雖移轉於第三人，
    於訴訟無影響。但第三人如經兩造同意，得聲請代當事人承
    當訴訟，民事訴訟法第254條第第1項定有明文。查坐落臺中
    市○○區○○段八三三、八三四地號二筆土地（下簡稱系爭
    土地）之原共有人戊○○，於訴訟中將其應有部分均移轉登
    記予參加人乙○○○，並經其他共有人全體同意由乙○○○
    承當戊○○訴訟，有系爭土地謄本及承擔訴訟聲請狀及筆錄
    等在卷可稽（見本審卷二第39-41頁；第69、70、83頁），
    自生承當訴訟效力。
貳、訴訟要旨：
一、被上訴人丁○○○○○○○（下簡稱蔡金雀）與視同上訴人
    己○○主張：彼等為夫妻，又坐落臺中市○○區○○段833
    地號、面積1894平方公尺土地、同段834地號、面積197平方
    公尺系爭二筆土地均為兩造所共有，其應有部分均如附件六
    所示即被上訴人1000分之70、視同上訴人甲○○200分之25
    ，上訴人乙○○○100分之5，視同上訴人己○○1000分之75
    5。申言之各共有人就系爭二筆土地之應有部分比例均相同
    。又系爭二筆土地並無因物之使用目的不能分割之情事，兩
    造亦未定有不分割之特約，惟兩造不能就分割方法達成協議
    ，而系爭二筆土地如個別分割，將造成834地號土地細分，
    無法有效利用，為使各共有人分得之土地能盡其最大效用，
    爰請求准予合併分割，其分割方法如附件二即97年10月23日
    臺中市中興地政事務所土地複丈成果圖Ｂ案所示即：編號A
    部分面積261平方公尺，分歸視同上訴人甲○○取得；編號B
    部分面積105平方公尺，分歸上訴人乙○○○取得；編號C、
    D部分面積1725平方公尺，分歸被上訴人與視同上訴人己○
    ○共同取得，維持共有。並按華聲科技不動產估價師事務所
    （下簡稱華聲事務所）如附件五所示Ｂ案分割方案金額補償
    之等語，並蔡金雀（即賴蔡金雀）求為判決：上訴駁回。己
    ○○求為判決：原判決廢棄，並請求按附件二Ｂ案分割及華
    聲事務所Ｂ案金錢補償之。
二、上訴人即承當訴訟人乙○○○則以：伊同意系爭土地合併分
    割，但請求按附件四Ｇ2分割方案分割，並不同意華聲事務
    所補償金之鑑定報告等語。並求為判決：(一)原判決廢棄。(二)
    被上訴人在第一審之訴駁回，並請求改採Ｇ2分割方案。
三、視同上訴人（下簡稱上訴人）甲○○則以：伊同意系爭土地
    合併分割，但請求按附件三Ｇ1分割方案。又華聲事務所鑑
    定報告書並未連同訴外地即同段835地號一併鑑定而不足取
    等詞。並求為判決：(一)原判決廢棄。(二)被上訴人在第一審之
    訴駁回，並請求改採Ｇ1分割方案。
參、得心證之理由：
一、按各共有人，除法令另有規定外，得隨時請求分割共有物。
    但因物之使用目的不能分割或契約訂有不分割之期限者，不
    在此限，新修正民法第823條第1項定有明文。查被上訴人主
    張系爭二筆土地均為兩造共有，各共有人就系爭土地應有部
    分均相同，即如附件六共有人持分面積表所示之應有部分比
    例。又兩造間就系爭土地並無不分割之約定，系爭土地亦無
    因物之使用目的不能分割之情形，惟因兩造無法協議為分割
    等事實，業據其提出土地登記謄本2份為證，且為上訴人所
    不爭執，是被上訴人請求分割系爭土地，洵屬有據。
二、又按新修正民法第824條第1項、第2項第1、2款、第3、4、5
    項分別規定：「共有物之分割，依共有人協議之方法行之」
    ；「分割之方法不能協議決定，或於協議決定後因消滅時效
    完成經共有人拒絕履行者，法院得因任何共有人之請求，命
    為下列之分配：以原物分配於各共有人。但各共有人均受
    原物之分配顯有困難者，得將原物分配於部分共有人。原
    物分配顯有困難時，得變賣共有物，以價金分配於各共有人
    ；或以原物之一部分分配於各共有人，他部分變賣，以價金
    分配於各共有人」；「以原物為分配時，如共有人中有未受
    分配，或不能按其應有部分受分配者，得以金錢補償之」；
    「以原物為分配時，因共有人之利益或其他必要情形，得就
    共有物之一部分仍維持共有」；「共有人相同之數不動產，
    除法令另有規定外，共有人得請求合併分割」。查本件系爭
    二筆土地之共有人均相同，且系爭833地號土地地目為田，
    系爭834地號土地地目為建，有土地登記謄本可查，惟系爭
    兩筆土地所編定之使用分區均為「第二種住宅區」及「第三
    種住宅區」，亦有臺中市政府都市發展局簡便行文表臺中市
    政府都市計劃土地使用分區(或公共設施用地)證明書附卷可
    稽（見原審卷一第45頁），足見系爭兩筆土地性質上得合併
    使用無疑，且全體共有人亦同意就系爭二筆土地合併分割，
    並採原物分割，自應准許。
三、又按裁判分割共有物，屬形成判決，法院定共有物之分割方
    法，固應斟酌當事人之聲明、共有物之性質、經濟效用及全
    體共有人之利益等，而本其自由裁量權為公平合理之分配，
    但並不受當事人聲明、主張或分管約定之拘束（最高法院93
    年度台上字第1797號裁判參照）。是共有物分割應審酌共有
    人之應有部分比例、各共有人之意願、各共有人間有無符合
    公平之原則及整體共有人經濟利益等因素為通盤之考量，以
    求得最合理之分割方法。又共有人乙○○○、蔡金雀主張Ｂ
    分割方案，而甲○○主張Ｇ1分割方案，乙○○○主張Ｇ2分
    割方案，是本件首應審究者，厥為何者分割方案較為公平適
    當？茲分述如下：
  1.查系爭二筆土地如附件一現況圖所示：相互接連，呈長方型
    地形，方正整齊，其上雖曾興建國雄建設預售中心，但於本
    院言詞辯論庭前已拆除完畢，有現場照片及筆錄可稽（見本
    審卷一第165、166頁；卷二第45、46頁），即現況為空地，
    周邊圍有安全圍籬。又系爭土地南面面臨30公尺寬之五權西
    路，北側土地境界線內則規劃有市府整體規劃1.5公尺寬之
    防火間隔。又系爭834地號土地西測與同段835地號訴外地相
    毗鄰（查835地號土地為己○○所有）等情，有系爭土地登
    記謄本、地籍圖謄本為證（見原審卷一第9-14頁；本審卷一
    第79頁），並經原法院及本院會同中興地政事務所測量人員
    勘測屬實，製有勘驗筆錄及土地複丈成果圖在卷可稽（見原
    審卷一第198-204頁；本審卷一第69-77頁），復經臺灣省建
    築師公會王文芳建築師於97年3月12日履勘現場，並製作臺
    灣省建築師公會鑑定報告書乙件在卷可按（外放）。
  2.又查被上訴人蔡金雀與上訴人己○○為夫妻關係，兩人應有
    部分合計828/10000，已逾系爭土地總應有部分八成，且兩
    人分割後，願仍保持共有關係，亦有土地保持共有同意書附
    卷可查（見原審卷二第84頁），本院審酌共有人利益（新修
    正民法第824條第4項參照），及分割後土地面積愈大，利用
    價值愈高，認為系爭土地分割後，應由被上訴人與上訴人己
    ○○按應有部分比例保持共有，較為允當。
  3.Ｂ分割方案部分：查系爭二筆土地合併後，其地形方正整齊
    ，南側面臨30公尺寬之五權西路，都市計畫使用分區為「第
    二種住宅區」、「第三種住宅區」，已如前述。又據臺灣省
    建築師公會鑑定意見雖認為：「分配土地之面寬均以持分土
    地面積除以基地縱深作分配，應是較公允之分配方式」云云
    ，若按此換算，共有人乙○○○分割土地面臨五權西路面寬
    僅2.561公尺（計算式：持分面積105/基地縱深41＝2.561）
    。惟依臺中市畸零地使用規則第3條規定，一般建築用地正
    面路寬超過25公尺者，建築基地的最小深度為16公尺、最小
    寬度為4公尺，否則即屬畸零地，無法個別申請建築使用，
    亦有臺中市政府97年3月4日府都建字第0970050353號函、臺
    灣省建築師公會鑑定報告書可稽（見原審卷二第16頁及外放
    報告書）。則若按應有部分比例分配面臨道路寬度，將使上
    訴人乙○○○分割取得之土地無法單獨建築使用，對其損害
    甚鉅，顯失公平，是本院審酌各共有人應有部分比例、各分
    割土地將來得以單獨建築使用之經濟利益等因素，認為將上
    訴人乙○○○分得之土地在總持分面積不變之原則，面寬調
    高為寬度4公尺，深度為26.138米，以符合臺中市畸零地使
    用規則，並兼顧乙○○○權益。另甲○○分得基地在總持分
    面積不變之原則，調整最大面寬6.36米，深度41.092米，俾
    符合臺中市畸零地使用規則規定，能單獨供建築使用。再查
    系爭土地西側為己○○所有同段835地號訴外地，亦如前述
    ，則將共有人己○○、蔡金雀夫妻分得土地，集中於系爭土
    地西側，則己○○、蔡金雀可將分得土地與同段835地號訴
    外地合併利用，俾提高土地經濟效用，並不違背公平原則，
    是Ｂ分割方案，符合經濟效益、當事人意願及全體共有人之
    利益，最為適當。
  4.至Ｇ1、Ｇ2分割方案部分：查上訴人乙○○○之系爭土地應
    有部分僅5/100，占系爭土地應有部分比例甚低，若再分得
    基地面寬六公尺，則非但嚴重影響共有人己○○、蔡金雀權
    益（查乙○○○基地面寬由四米擴張為六米，則己○○、蔡
    金雀基地面寬則再減少1.5米），且造成己○○、蔡金雀分
    得土地北側畸零地擴大。尤有甚者，Ｇ1分割方案，將共有
    人乙○○○、甲○○分配位置在系爭土地東、西兩側，致系
    爭土地與同段835地號訴外地割裂分離，使共有人己○○、
    蔡金雀不能合併利用該835地號訴外地，有損土地經濟效用
    ，是Ｇ1、Ｇ2分割方案，均不足採。
四、又查Ｂ分割方案，雖採原物分割，但各共有人之持分面積及
    分得基地位置均不同，且面臨30米之五權西路寬度亦有差異
    ，自應以金錢補償，以符合公平。是本院採原共有人戊○○
    及甲○○共同選任之華聲事務所為鑑定人，鑑定補償之金額
    ，有筆錄為憑（見本審卷一第92頁）。又經華聲事務所鑑定
    結果，採Ｂ案補償金額如附件五所示，即共有人乙○○○各
    以新台幣（下同）36,436元、642,106元補償共有人甲○○
    、己○○。共有人蔡金雀應各以8,377元、147,633元補償共
    有人甲○○、己○○，亦有華聲事務所鑑定報告書可考（外
    放）。又共有人乙○○○、甲○○雖質疑華聲事務所鑑定報
    告書之正確性。然查：華聲事務所之鑑定報書係依照不動產
    估價技術原則鑑定，又其中增補差額之計算係土地優劣位置
    差異之基本找補。再者，就地價言加入或不加入835地號訴
    外地，就Ｂ分割方案編號C、D之地價並無加減作用，是以83
    5地號訴外地，不列入評估。又系爭土地分成三種不同地價
    係採用路線價法，每18米深度為一個價位級距，分段估價按
    等級之不同而有不同地價，係為使同一價位區據相同價格，
    具一致性及公平性，並減少估價人員主觀之判定，分段估價
    將使任何一個估價人員都能得相同結論，且符合價格深度遞
    減法則。又戊○○私下委託中華徵信不動產公司鑑價方式（
    外放），係採平均價法，因此無分段估價，而華聲事務所係
    採用分段估價，使土地分割前之共有持分狀態因分割方案之
    分配位置而有前後地價值差異，如此分割鑑價之計算推論結
    果符合公平性等情，有華聲事務所函文在卷可按（見原審卷
    一第140頁），應屬可採，是共有人乙○○○、甲○○之抗
    辯，委不足取。
五、綜上，系爭土地既未經協議分割，被上訴人訴請裁判分割，
    應予准許。又系爭土地，共有人及應有部分均相同，兩造亦
    同意合併分割，本院審酌系爭土地坐落位置、形狀、對外交
    通、經濟效益等情，認為以附件二所示Ｂ分割方案分割，並
    按附件五所示以金錢補償之，最為妥適。
肆、綜上所述，系爭土地之分割以附件二所示Ｂ分割方案分割，
    並按附件五所示以金錢補償之，最為妥適。原審僅依Ｂ分割
    方案分割，但並未金錢補償，尚有未洽，上訴意旨，指摘原
    判決不當，求予廢棄，為有理由，應由本院廢棄改判。
伍、本件事證已臻明確，兩造其餘攻擊或防禦方法及所提證據，
    均與本院心證之形成及判決結果，不生影響，爰不一一再加
    以論述，併此敘明。
陸、據上論結：本件上訴為有理由，依民事訴訟法第四百五十條
    、第八十條之一、第八十五條第一項但書，判決如主文。
中    華    民    國    98    年    11    月    10    日
          民事第七庭    審判長法  官  童 有 德
                              法  官  曾 謀 貴
                              法  官  陳 繼 先
以上正本係照原本作成。
如對本判決上訴，須於收受判決送達後20日內向本院提出上訴書
狀，其未表明上訴理由者，應於提出上訴後20日內向本院提出上
訴理由書（須按他造人數附具繕本）。
上訴時應提出委任律師為訴訟代理人之委任狀。具有民事訴訟法
第466條之1第1項但書或第2項之情形為訴訟代理人者，另應附具
律師及格證書及釋明委任人與受任人有該條項所定關係之釋明文
書影本。
                              書記官  陳 信 和
中    華    民    國    98    年    11    月    11    日
                                                      Ｓ


司法院資訊處製作；財團法人民間司法改革基金會備份。
